臺灣新竹地方法院民事判決  
109年度訴字第406號
原      告  蔡昆霖  



被      告  葉清鑑  

            葉夏秀錦

上  一  人                      
訴訟代理人  彭成青律師
複  代理人  張馨月律師
上列當事人間請求清償借款等事件，本院於民國110年10月20日
辯論終結，判決如下：
    主      文
原告之訴及假執行之聲請均駁回。
訴訟費用由原告負擔。　　　　
    事實及理由
一、原告主張：
㈠、被告葉清鑑前因女友彭○○之友人欲購買大量海洛因，牽線促
    成該筆交易並先取得2塊半之海洛因磚，然因彭○○之友人未
    依約支付價金，導致賣方直接向被告葉清鑑追償該筆債務。
    被告葉清鑑因無力清償，遂於民國106年12月4日下午5時許
    ，撥打電話請求原告協助，原告請被告葉清鑑之債權人偕同
    被告葉清鑑南下至原告位於臺南市之私人會所協商，因而知
    悉整件事情之經過，原告並同意借貸新臺幣(下同)450萬元
    予被告葉清鑑供其清償此債務。惟因當日時間已晚，原告不
    方便前往位於臺中市之私人會所取款，方與該債權人約翌日
    下午至新竹火車站附近之咖啡廳見面以交付款項。106年12
    月5日上午被告葉清鑑已與被告葉夏秀錦聯繫，被告葉夏秀
    錦亦知悉上情且同意擔任本件借款之保證人。原告於同日中
    午載被告葉清鑑先從臺南出發前往臺中取款，下午4、5時許
    抵達新竹火車站時，被告葉夏秀錦告知其行動不便無法前往
    約定處所，一行人遂改至被告2人位於○○路住處簽立借據(下
    稱系爭借據)與讓渡書(下稱系爭讓渡書)，原告並在被告2人
    面前清點450萬元現金，交付被告葉清鑑後再轉交予該債權
    人。又因被告葉夏秀錦不識字，遂由被告葉清鑑代其在系爭
    借據上簽名，被告葉清鑑當場並承諾因其無力償還上開款項
    ，同意將新竹市○○路00號共有之房屋應有部分4分之1無條件
    讓渡予原告而簽立系爭讓渡書交予原告收執。
㈡、監所之信件，無論寄出或寄入均須經過教化科拆閱、蓋章及
    檢查，若系爭借據及系爭讓渡書確係於監所內書寫，監所一
    定會發現，也一定會把原告及被告葉清鑑調離同一工場，避
    免發生糾紛，故系爭借據及系爭讓渡書均不可能在監所內書
    寫後攜出。又倘若原告確有恐嚇被告葉清鑑之事，何以被告
    葉清鑑之家人於109年11月11日、12日接見被告葉清鑑時，
    被告葉清鑑未告知，甚數次稱「開庭時我翻供就好」，顯見
    被告葉清鑑說詞反覆，且被告葉夏秀錦倘若未為保證，何以
    未對原告提出偽造文書之刑事告訴。此外，原告名下雖未有
    財產，然因經營地下賭場、期貨及地下匯兌等，身上常有一
    、兩千萬元現金，足以交付本件借款。再者，原告對於○○路
    房屋之屋況、被告葉清鑑前妻姓名及住所，及被告葉清鑑家
    人經歷、姓名、綽號、職業、日常生活之事均知之甚詳，可
    見原告與被告2人早為舊識，原告確實將450萬元借與被告葉
    清鑑，被告葉夏秋錦亦同意擔保及授權被告葉清鑑代為在系
    爭借據上簽名。
㈢、為此，爰依民法第478條、第739條之規定提起本件訴訟，並
    聲明：
　１被告葉清鑑應給付原告450萬元，及自起訴狀繕本送達翌日起
    至清償日止，按年息百分之5計算之利息。
　２被告葉夏秀錦應連帶給付原告450萬元，及自起訴狀繕本送達
    翌日起至清償日止，按年息百分之5計算之利息。
  ３原告願供擔保，請准宣告假執行。
二、被告部分：
㈠、被告葉清鑑抗辯：其於109年11月11日在法庭內之陳述，係因
    遭提解至法務部○○○○○○○○○○○○○○）時，遭原告在舍房內恐嚇
    下所為。斯時，原告要求其就借款之事，不可以說出實情，
    倘若說出實情，原告會以嚴厲之手段報復，還會去找其之家
    人。又其因毒品案件於108年6月間入新竹監獄服刑，原配業
    至六工場作業，108年12月間改配業至十二工場，方因與原
    告在同一工場、舍房而相識。原告當時聲稱能幫助其提早出
    獄，且其因長期服用安眠藥之故，時常意識不清，故原告趁
    其服用藥物意識不清之際，將其書寫之借據及讓渡書給其簽
    署。惟原告實無可能提供幫助提早出獄，亦不曾貸與金錢，
    如其確實向原告借錢，原告應會執有其簽立之本票或債權證
    明，然實際上並非如此，顯見兩造間並無450萬元之金錢借
    貸關係。此外，系爭借據未經過教化科，監所亦未找其去問
    話，原告自有辦法將之寄出監所，也許是用夾層夾著寄出去
    等語。答辯聲明：原告之訴駁回。如受不利判決，願供擔保
    請准宣告免為假執行。
㈡、被告葉夏秀錦抗辯：被告葉清鑑雖曾承認有向原告借款450萬
    元，然被告葉清鑑與原告針對借款過程之陳述差距甚大，顯
    見被告葉清鑑承認借款之陳述不實，原告與被告葉清鑑間確
    實不存在450萬元之借貸關係。且被告葉夏秀錦未曾於原告
    所稱之106年12月5日借款過程中在場，亦不知情，更未同意
    擔任被告葉清鑑之借款保證人，原告提起本件訴訟顯無理由
    。另監所僅就信件開拆不進行閱覽，自不會知道信件內容。
    答辯聲明：原告之訴駁回。如受不利判決，願供擔保請准宣
    告免為假執行。
三、原告主張被告葉清鑑於106年12月5日向其借款450萬元，其
    當場交付現金予被告葉清鑑，供被告葉清鑑清償對訴外人之
    之債務，被告葉清鑑因而簽立系爭借據、系爭讓渡書，被告
    葉夏秀錦則同意擔任被告葉清鑑之保證人，並授權被告葉清
    鑑在系爭借據上簽名，雖據原告提出系爭借據、系爭讓渡書
    為佐（見本院卷一第17至19頁）。然被告葉清鑑否認與原告
    間存在消費借貸契約及收到借款，被告葉夏秀錦亦否認擔任
    借款保證人，並各以前詞置辯，是本院應審酌之爭點厥為：
    ㈠原告與被告葉清鑑間有無成立450萬元之消費借貸契約？㈡
    被告葉夏秀錦有無同意擔任被告葉清鑑前項借款之保證人？
    茲分述如下：
㈠、原告與被告葉清鑑間並無成立450萬元之消費借貸契約：
　１按當事人於言詞辯論時為訴訟標的之捨棄或認諾者，應本於
    其捨棄或認諾為該當事人敗訴之判決；當事人主張之事實，
    經他造於準備書狀內或言詞辯論時或在受命法官、受託法官
    前自認者，無庸舉證；自認之撤銷，除別有規定外，以自認
    人能證明與事實不符或經他造同意者，始得為之，民事訴訟
    法第384條及第279條第1項、第3項分別定有明文。又自認之
    撤銷尚須經他造同意或由自認人證明與事實不符，認諾人若
    欲推翻認諾之效力，亦應經他造同意或證明與事實不符，方
    符民事訴訟法追求真實之發現與維護訴訟經濟之意旨，故上
    開有關撤銷自認之規定，於撤銷認諾之情形亦應類推適用。
    查被告葉清鑑於本院109年11月11日準備程序中，陳稱原告
    依消費借貸法律關係向其請求給付450萬元，伊認為全部有
    理由等情（見本院卷一第141頁），固係針對原告請求之訴
    訟標的為全部同意之陳述，而具有認諾之性質，惟被告葉清
    鑑上開認諾之陳述並非於言詞辯論程序中所為，揆諸前揭法
    律規定意旨，本院不得以其認諾逕為原告有理由之判決。然
    被告葉清鑑既已陳述106年12月5日向原告借用450萬元之事
    實，仍屬在受命法官前自認原告之主張，依民事訴訟法第27
    9條第1項之規定，原告就此事實本無庸再為舉證。而被告葉
    清鑑嗣後否認前揭消費借貸法律關係存在，則為撤銷自認之
    意思，依同條第3項之規定，應以自認人能證明與事實不符
    或經他造同意始得為之，惟原告並未同意被告葉清鑑撤銷自
    認，故被告葉清鑑應證明上開消費借貸關係不存在，始得撤
    銷其自認。
　２次按稱消費借貸者，謂當事人之一方移轉金錢或其他代替物
    之所有權於他方，而約定他方以種類、品質、數量相同之物
    返還之契約，民法第474條第1項定有明文。而消費借貸為要
    物契約，除有當事人之合意外，貸與人須移轉金錢或其他代
    替物之所有權於借用人後，消費借貸契約始能成立，故被告
    葉清鑑如能舉證證明原告並未交付借款，或兩人間並未就該
    筆借款達成真實之合意，則可認其已證明原告主張之106年1
    2月5日消費借貸關係不存在。經查：
　⑴系爭借據固載明：「本人葉清鑑因投資失利，於民國106年12
    月5日向蔡昆霖先生借款現金新台幣450萬元整，並於107年6
    月10日前歸還借款450萬元整，如逾期未歸還時，本人願以
    新竹市○○路00號之共有房產做為抵償該借款，本人也同意放
    棄一切法律追訴權，怕日後口說無証，特立此據做為憑証，
    並再立一份讓渡書以做擔保」等語，惟並未明確記載原告是
    否已交付借款。從而，原告有無交付450萬元現金予被告葉
    清鑑，已有可疑。其次，原告自承系爭借據及系爭讓渡書均
    為被告葉清鑑於106年12月5日簽立(見本院卷二第21頁、第6
    5頁)，但系爭借據載明被告借用450萬元之清償期限為107年
    6月10日，則106年12月5日顯然清償期根本尚未屆至，系爭
    讓渡書卻已記載被告葉清鑑無力清償借款、承諾移轉新竹市
    ○○路00號房屋所有權應有部分抵償債務等文字，足見系爭借
    據、系爭讓渡書之記載與事實相悖，自不得僅以被告葉清鑑
    曾簽立系爭借據、系爭讓渡書，即認定被告已給付本件450
    萬元之借款。
　⑵次查，原告主張本件借款係於被告2人之住處以現金交付，現
    金來源則係其經營賭場及地下匯兌交易所得云云，惟皆無證
    據可佐證上情。被告葉清鑑固於準備程序中陳稱曾收受本件
    借款450萬元云云，惟比較原告及被告葉清鑑所述交付借款
    之情節，兩者實有出入。蓋450萬元現金乃鉅額現款，非一
    般日常生活所見，故倘確有交付鉅款一事，原告及被告葉清
    鑑當印象深刻。然查，原告陳稱其交付借款之現金係裝在旅
    行用的行李袋中，被告葉清鑑則稱係裝於速食店咖啡色牛皮
    紙袋中交付（見本院卷一第130、134頁），兩人陳述情節之
    差距甚大，顯不能以時間經過記憶模糊所能解釋。原告遭質
    疑上開交付借款之包裝不一致後，雖具狀改稱其中50萬元係
    裝於牛皮紙袋中，因當時被告葉清鑑所需之借款金額尚欠50
    萬元，故2人自下午5時許等至8時許，伊才向訴外人彭文龍
    借得，並直接連同原包裝轉借予被告葉清鑑云云(見本院卷
    一第227頁)。惟此又與原告自陳其保管有鉅額現金，106年1
    2月5日當天自臺南市出發後，至其位於臺中市之私人會所拿
    取現金並於新竹市交付被告葉清鑑之事實經過不符(見本院
    卷二第66頁)。本院審酌450萬元之金額甚巨，以現金交付45
    0萬元之借款本非常態事實，原告對於該筆款項之來源、交
    付方式，未提出任何證據可佐，且陳述前後不一，復與被告
    葉清鑑自認之陳述情節不符，應認被告葉清鑑抗辯原告從未
    交付此筆借款，其僅係依原告之要求，於訴訟中虛構情節以
    配合原告之請求等情，較為可採。是以，原告主張其於106
    年12月5日交付借款450萬元予被告葉清鑑，為不可採，難信
    屬實。
　⑶被告葉清鑑抗辯其於108年12月間與原告均在新竹監獄服刑，
    且被分配至同一工場及舍房，原告稱能助其提早出獄，又趁
    其服藥意識不清，於監獄內要求伊簽立系爭借據、讓渡書，
    因此兩人間實際上並無消費借貸之合意等情。經查，原告與
    被告葉清鑑曾於108年12月18日起至109年5月8日止，同時在
    新竹監獄服刑，並且被分配至同一工場及舍房，此有新竹監
    獄110年1月11日竹監戒字第11010200060號函可參(見本院卷
    一第197頁)，核與被告葉清鑑抗辯其與原告曾被分配至同一
    工場及舍房，有接觸機會乙情相符相符。又觀諸系爭借據係
    以書寫於稿紙之方式製作，被告葉清鑑於立據人之欄位親自
    簽名，填載出生日期、身分證字號，並於其書寫之部分按捺
    指印，而保證人之欄位兩造不爭執係由被告葉清鑑書寫被告
    葉夏秀錦之姓名，出生日期則空白未填載，亦無按捺指印(
    見本院卷一第17頁)。衡諸常情，兩造倘已同意製作系爭借
    據作為被告葉清鑑借款及被告葉夏秀錦擔任保證人之憑證，
    縱使被告葉夏秀錦因年邁不識字無法簽名而由被告葉清鑑代
    為簽署，亦應由被告葉夏秀錦親自按捺指印，及提供出生日
    期、身分證字號等個人資訊記載於借據上，以確認被告葉夏
    秀錦曾同意系爭借據所載之內容。惟系爭借據就上開內容皆
    付之闕如，此點實與原告所主張被告葉夏秀錦同意擔任保證
    人之目的有違。
　⑷再者，本院於準備程序中質諸原告有關被告葉夏秀錦未於系
    爭借據上簽名、按捺指印之緣由，原告答稱：當時沒有想那
    麼多，因為被告葉清鑑有簽名，被告葉夏秀錦也答應要擔保
    ，伊當時說只要葉夏秀錦有認同就可以云云（見本院卷一第
    129頁）。惟同次準備程序期日，與原告隔離訊問之被告葉
    清鑑對此陳稱：當時沒有印泥，因此另於其住家附近公園內
    按捺指印，被告葉夏秀錦未同時前往公園，故未按捺指印等
    語（見本院卷一第135頁）。原告得知被告葉清鑑之陳述後
    ，則具狀附和稱：因為被告2人之住處沒有印泥，所以去便
    利商店購買云云(見本院卷一第227頁)。倘現場未有印泥而
    須外出購買之情節屬實，固可解釋被告葉夏秀錦未按捺指印
    之緣由，但原告並未當庭陳稱係因沒有印泥之故，反而於嗣
    後提出之書狀中才依被告葉清鑑陳述內容，再增補其主張之
    情節，堪認原告主張系爭借據、讓渡書簽署之情形實有可疑
    。另參以被告葉清鑑於109年11月11日之準備程序中，關於
    系爭借據、讓渡書簽署之時序及地點陳述反覆，對於系爭讓
    渡書是否與系爭借據同日簽署，以及是否於同日按捺指印等
    情，前後陳述不一，並與原告所稱2份文件皆在被告2人之住
    處簽署，僅原告、被告葉清鑑曾至便利商店購買印泥之說法
    相違（見本院卷一第133至141頁），益徵原告主張及被告葉
    清鑑自認本件消費借貸關係存在之所述，均難以採信。
　⑸復查，被告葉清鑑於109年11月12日在新竹監獄會見被告葉夏
    秀錦、訴外人即其胞妹葉佳憑、葉雪嬌時有以下之對話(見
    本院卷一第177頁、第281至283頁)：
　　葉佳憑：你是在這裡面跟他簽的嗎？
　　被告葉清鑑：對啦。
　　葉佳憑：你是在監獄裡面跟他簽的嗎？
　　被告葉清鑑：對啦。
　　葉佳憑：那你怎麼會跟他在這裏面寫那個東西？
　　被告葉清鑑：同房啊！
　　...
　　葉佳憑：你不是真的跟他借錢，為什麼會跟他說你有拿到錢
    ？
　　被告葉清鑑：剛開始不是這樣子，剛開始是誤會，啊誤會越
    來越大，越來越大。
　　...
　　葉佳憑：這個借據跟讓渡書其時都是在獄所裡面寫的嗎？
　　被告葉清鑑：對啦。
　　葉佳憑：那你們怎麼能夠拿到印泥？
　　被告葉清鑑：印泥隨時也有啊！
　　葉佳憑：那昨天姓蔡的說，在我們家寫的耶。在○○路86號寫
    的耶？
　　被告葉清鑑：對啊，講是這樣講啊！
　　葉佳憑：所以你們自己之前就套好了在○○路的事件，還是說
    昨天在車上才又講？還是說你這一段11月3日回來這趟期間
    講的？
　　被告葉清鑑：就是早就套好了。
　　依上可知，被告葉清鑑在監獄接見過程中，對其胞妹葉佳憑
    明確表示106年12月15日在○○路住處向原告借款一事，係與
    原告共同杜撰，實際上系爭借據、讓渡書皆係2人在新竹監
    獄同舍房時所製作。查上開內容雖為被告葉清鑑及至親之談
    話，惟此一接見錄音係原告為證明被告葉清鑑之親屬指示其
    為不實陳述而具狀聲請調查之證據(見本院卷一第223頁)，
    並非被告葉清鑑主動提出，堪認被告葉清鑑於上開談話過程
    中，應未預見此一錄音內容將成為本件訴訟之證據，是其所
    述之內容當屬可信，而得證明系爭借據、系爭讓渡書所載之
    內容，均非真正。
　⑹綜上，系爭借據、系爭讓渡書係利用監獄受刑人可能取得之
    材料所製作，且系爭借據之外觀亦僅與原告、被告葉清鑑有
    關，而未記載被告葉夏秀錦之身分證字號、出生日期，又無
    被告葉夏秀錦之指印，復經被告葉清鑑於私人談話中表示係
    屬虛偽，均可佐證被告抗辯其與原告間無450萬元消費借貸
    關係，應屬可採。而原告主張及葉清鑑於109年11月11日庭
    訊所述，兩人陳述內容歧異之處甚多，難以相互勾稽，並不
    可信。至原告主張系爭借據、系爭讓渡書如係在監獄中製作
    ，不可能攜出至監獄外云云。惟查，系爭借據、讓渡書雖未
    蓋有經監獄人員檢查無違禁物之章戳，此有新竹監獄110年1
    月11日竹監戒字第11010200060號函在卷足憑（見本院卷一
    第285至287頁），然系爭借據、系爭讓渡書之體積甚小又可
    折疊，不能排除夾帶出監之可能性，尚不能依此而為有利原
    告之認定。因此，被告抗辯原告與被告葉清鑑間並無借款之
    合意，系爭借據、系爭讓渡書乃原告、被告葉清鑑於108年1
    2月18日至109年5月8日間在新竹監獄內虛偽製作等情，應屬
    可信。被告葉清鑑撤銷其對原告主張之106年12月5日消費借
    貸關係之自認，與法律規定無違。從而，原告依民法第478
    條之規定，請求被告葉清鑑返還借款450萬元，為無理由。
㈡、被告葉夏秀錦未同意擔任保證人：
　　按稱保證者，謂當事人約定，一方於他方之債務人不履行債
    務時，由其代負履行責任之契約，民法第739條定有明文。
    原告主張其與被告葉夏秀錦間成立保證契約，約定當被告葉
    清鑑不於107年6月10日返還450萬元借款時，被告葉夏秀錦
    代負履行責任。惟如前述，系爭借據、系爭讓渡書均未經被
    告葉夏秀錦簽署或按捺指印，無從佐證被告葉夏秀錦已表示
    同意擔任保證人，而被告葉清鑑撤銷自認前雖陳稱葉夏秀錦
    同意擔任保證人云云，亦如前載，難認可信，又無其他證據
    可資證明原告與被告葉夏秀錦間曾達成保證契約之合意，自
    無從認定原告主張保證之法律關係存在。況且，原告對被告
    葉清鑑並無請求返還借款之權利，業經本院認定如前，是原
    告主張之主債務既不存在，其依民法第478條、第739條之規
    定請求被告葉夏秀錦給付450萬元，即無理由。
四、綜上所述，原告依民法第478條之規定對被告葉清鑑請求給
    付450萬元，及依民法第478條、第739條之規定對被告葉夏
    秀錦請求給付450萬元，因原告主張之消費借貸、保證契約
    關係均不存在，皆為無理由，應予駁回。又原告之訴既經駁
    回，其假執行之聲請即失其依據，併予駁回之。
五、本件事證已臻明確，至兩造其餘之攻擊防禦方法及未經援用
    證據資料，經本院斟酌後，認為均不足以影響本判決之結果
    ，自無逐一詳予論述之必要，亦併此敘明。
六、訴訟費用負擔之依據：民事訴訟法第78條
中　　華　　民　　國　　110 　年　　11　　月　　17　　日
                  民事第一庭  審判長法　官  李珮瑜
　　　　　　　　　　　　　　　　　　法  官  張百見
　　　　　　　　　　　　　　　　　　法  官  李宇璿　　
以上正本係照原本作成。
如對本判決上訴，須於判決送達後20日內向本院提出上訴狀。如
委任律師提起上訴者，應一併繳納上訴審裁判費。　　　　
中　　華　　民　　國　　110 　年　　11　　月　　21　　日
                                    書記官  王恬如